ACORDAO-COMPLETO-2529264

ACÓRDÃO 1146/2022 ATA 19/2022 - PLENÁRIO

VISTOS, relatados e discutidos estes autos de embargos de declaração opostos pela empresa TL Construtora Ltda. e pelas herdeiras do Sr. Israel Beserra de Farias, Sras. Neuma de Fátima Costa de Farias, Taise Costa de Farias, Isane Costa de Farias e Louise Costa de Farias, em face do Acórdão 262/2022-TCU-Plenário, por meio do qual o Tribunal não conheceu de recurso de reconsideração interposto pelas responsáveis, em virtude de preclusão consumativa.
ACORDAM os Ministros do Tribunal de Contas da Unia¿o, reunidos em Sessa¿o do Plenário, ante as razo¿es expostas pelo Relator, em:
9.1. conhecer dos presentes embargos de declarac¿a¿o, com fundamento no art. 34 da Lei 8.443/1992, para, no me¿rito, rejeita¿-los;
9.2. dar cie¿ncia desta deliberac¿a¿o a¿s embargantes e aos demais interessados.

Embargos de declaração contra acórdão que não conheceu recurso de reconsideração interposto pelos embargantes.

Ministério do Meio Ambiente, dos Recursos Hídricos e da Amazônia Legal (excluída).

3. Interessados/Responsáveis/Recorrentes:
3.1. Interessado: Ministério do Meio Ambiente, dos Recursos Hídricos e da Amazônia Legal - Secretaria de Recursos Hídricos.
3.2. Responsáveis: Associação dos Irrigantes da Barragem de Terra Nova (35.446.590/0001-65); Deusiclea Barboza de Castro (XXX.020.671-XX); Eudes Costa de Holanda (XXX.662.873-XX); Félix Cantalício Barreto Cabral (XXX.509.854-XX); I T S - Instituto Terra Social (03.463.763/0001-67); Isane Costa de Farias (XXX.317.905-XX); Israel Beserra de Farias (XXX.513.174-XX); Louise Costa de Farias (XXX.524.975-XX); Luciano de Petribú Faria (XXX.437.076-XX); Mestra Ltda. (03.457.778/0001-12); Neuma de Fatima Costa de Farias (XXX.324.134-XX); Oscar Cabral de Melo (XXX.235.264-XX); Pedro Thadeu Miranda de Argollo Pereira (XXX.377.905-XX); Rui Melo de Carvalho (XXX.198.997-XX); Taise Costa de Farias (XXX.367.215-XX); Tl Construtora Ltda (00.058.984/0001-61).
3.3. Recorrentes: TL Construtora Ltda (00.058.984/0001-61); Neuma de Fatima Costa de Farias (XXX.324.134-XX); Taise Costa de Farias (XXX.367.215-XX); Isane Costa de Farias (XXX.317.905-XX); Louise Costa de Farias (XXX.524.975-XX)..

13.1. Ministros presentes: Ana Arraes (Presidente), Benjamin Zymler, Augusto Nardes (Relator), Aroldo Cedraz, Jorge Oliveira e Antonio Anastasia.
13.2. Ministro-Substituto convocado: Augusto Sherman Cavalcanti.
13.3. Ministro-Substituto presente: André Luís de Carvalho.

ACORDAO-COMPLETO-2540547

Acórdão 1905/2022 - Plenário

AUGUSTO NARDES

Ministro Augusto Nardes.

Trata-se de embargos de declaração opostos pela empresa TL Construtora Ltda., e pelas herdeiras do Sr. Israel Beserra de Farias, Neuma de Fátima Costa de Farias, Taise Costa de Farias, Isane Costa de Farias e Louise Costa de Farias, em face do Acórdão 262/2022-TCU-Plenário, por meio do qual o Tribunal não conheceu de recurso de reconsideração interposto pelas responsáveis contra o Acórdão 2618/2021-TCU-Plenáriolena¿rio, em virtude de preclusão consumativa.
2.	Reproduzo, a seguir, os termos em que vazados os aclaratórios:
	"DA OMISSÃO
	No aco¿rda¿o de no 262/2022 foi decidido pelo na¿o conhecimento do recurso apresentado (pec¿a no 291) pelos Embargantes, sob o argumento de preclusa¿o consumativa, conforme trecho da decisa¿o abaixo em destaque: 
Os Ministros do Tribunal de Contas da Unia¿o, quanto ao processo a seguir relacionado, ACORDAM, por unanimidade, com fundamento nos artigos 143, inciso IV, ali¿nea "b" e § 3o, 278, § 3o e 4o, e 285 do RI/TCU c/c 32, inciso I, e 33 da Lei 8.443/1992 e de acordo com os pareceres emitidos nos autos, em na¿o conhecer o recurso de reconsiderac¿a¿o interposto por Neuma de Fatima Costa de Farias, Louise Costa de Farias, Taise Costa de Farias, Isane Costa de Farias e TL Construtora Ltda., ante a preclusa¿o consumativa, sem prejui¿zo de que seja dada cie¿ncia desta deliberac¿a¿o aos recorrentes e aos o¿rga¿os/entidades interessados do teor desta decisa¿o 
	Ocorre que na pec¿a de no 291 foi interposto recurso de reexame e na¿o de reconsiderac¿a¿o. E com isso na¿o existe preclusa¿o consumativa. 
	O aco¿rda¿o foi omisso quanto ao aqui afirmado, devendo o recurso de reexame ser devidamente apreciado, em conformidade com o devido processo legal e princi¿pios do contradito¿rio e ampla defesa. 
	CONCLUSA¿O 
	Considerando os argumentos levantados nesta pec¿a, esta¿o evidentes a omissa¿o constante no aco¿rda¿o. 
	Assim, requer o recebimento, processamento e posterior acolhimento, dos presentes Embargos de Declarac¿a¿o, para que seja sanada a omissa¿o que circunda o r. aco¿rda¿o, conforme acima apontado." 
	É o relatório.

Alexandre Melo Soares (24518/OAB-DF), representando Paulo Ramiro Perez Toscano; Adeilson Amancio dos Santos (30.254/OAB-BA), Jose Francisco Bastos Filho (8504/OAB-BA) e outros, representando Neuma de Fatima Costa de Farias; Tarcísio Menezes Oliveira (15857/OAB-BA), Roberto Silva Soledade (16627/OAB-BA) e outros, representando Mestra Ltda.; Adeilson Amancio dos Santos (30.254/OAB-BA) e Francisco Bastos Filho (8.504/OAB-BA), representando Tl Construtora Ltda; Adeilson Amancio dos Santos (30.254/OAB-BA), Jose Francisco Bastos Filho (8504/OAB-BA) e outros, representando Louise Costa de Farias; Adeilson Amancio dos Santos (30.254/OAB-BA), Jose Francisco Bastos Filho (8504/OAB-BA) e outros, representando Taise Costa de Farias; Matheus Machado Mendes de Figueiredo (6597-E/OAB-DF), Thaís Silveira Dumont de Aguiar (23242/OAB-DF) e outros, representando Raymundo Cesar Bandeira de Alencar; Tarcísio Menezes Oliveira (15857/OAB-BA), Roberto Silva Soledade (16627/OAB-BA) e outros, representando Pedro Thadeu Miranda de Argollo Pereira; Adeilson Amancio dos Santos (30.254/OAB-BA), Jose Francisco Bastos Filho (8504/OAB-BA) e outros, representando Isane Costa de Farias; Celso Negrão da Fonseca Júnior (22177/OAB-BA), Fabiana Bastos de Oliveira (24572/OAB-BA) e outros, representando Israel Beserra de Farias; Arlindo Gomes Miranda (142862/OAB-SP), representando Luciano de Petribú Faria.

Não atuou.

TOMADA DE CONTAS ESPECIAL. NA¿O COMPROVAC¿A¿O DA BOA E REGULAR APLICAC¿A¿O DOS RECURSOS ORIUNDOS DE CONVE¿NIO. FRAUDE. CITAC¿A¿O DOS RESPONSA¿VEIS. CONTAS IRREGULARES. DE¿BITO. PRESCRIC¿A¿O DA PRETENSA¿O PUNITIVA DO TCU. EMBARGOS DE DECLARAC¿A¿O. REJEIC¿A¿O. RECURSOS DE RECONSIDERAC¿A¿O. CONHECIMENTO. NEGATIVA DE PROVIMENTO. AUSE¿NCIA DE OMISSA¿O, OBSCURIDADE E/OU CONTRADIC¿A¿O. REJEIC¿A¿O. PEÇA RECURSAL NOMINADA "RECURSO DE REEXAME" PROCESSADA COMO RECURSO DE RECONSIDERAÇÃO. NÃO CONHECIMENTO. EMBARGOS DE DECLARAÇÃO. CONHECIMENTO. REJEIÇÃO.

TOMADA DE CONTAS ESPECIAL (TCE)

não atuou.

Trago ao Colegiado embargos de declaração opostos pela empresa TL Construtora Ltda. e pelas herdeiras do Sr. Israel Beserra de Farias, Sras. Neuma de Fátima Costa de Farias, Taise Costa de Farias, Isane Costa de Farias e Louise Costa de Farias, em face do Acórdão 262/2022-TCU-Plenário, por meio do qual o Tribunal não conheceu de recurso de reconsideração das responsáveis contra o Acórdão 2618/2021-TCU-Plenáriolena¿rio, em virtude de preclusão consumativa.
2. 	Inicialmente, esclarec¿o que os presentes embargos de declarac¿a¿o devem ser conhecidos, visto estarem presentes os requisitos para sua admissibilidade, em conformidade com os arts. 32, inciso II, e 34 da Lei no 8.443/1992.
3.	No me¿rito, os aclarato¿rios devem ser rejeitados, tendo em vista que os argumentos trazidos pelas recorrentes na¿o confirmam a suposta omissão apontada no aco¿rda¿o embargado, nos termos que explicito neste voto.
4.	Segundo as embargantes, o acórdão seria omisso pelos seguintes motivos:
"Ocorre que na peça de no 291 foi interposto recurso de reexame e não de reconsideração. E com isso não existe preclusão consumativa.
O acórdão foi omisso quanto ao aqui afirmado, devendo o recurso de reexame ser devidamente apreciado, em conformidade com o devido processo legal e princípios do contraditório e ampla
defesa.
5.	No entanto, não ocorreu a alegada omissão, uma vez que a Secretaria de Recursos examinou a peça recursal nos termos cujos excertos reproduzo, a demonstrar o adequado tratamento da peça nominada de "recurso de reexame":
"Neste momento, os responsáveis ingressam com o expediente que ora se analisa, com o objetivo de impugnar os termos da deliberação originária (peça 291) . 
Feito o histórico, passa-se ao exame.
	O recurso de reconsideração constitui-se na espécie recursal cabível nos processos deste Tribunal que versam sobre contas, nos termos dos artigos 32, I, e 33 da Lei 8.443/1992, c/c artigo 285 do Regimento Interno/TCU. Tal peça apelativa já foi ajuizada neste processo, conforme exposto acima, o que resultou na preclusão consumativa estabelecida no artigo 278, § 4º, do Regimento Interno do TCU.
 (...) 
		2.5.
	Adequação

	O recurso indicado pelo recorrente é adequado para impugnar o Acórdão 8656/2018-TCU-Segunda Câmara?
	N/A

	As recorrentes ingressaram com "recurso de reexame", denominação não adequada para recursos em processos de contas. Assim, a peça foi examinada com base nos requisitos estabelecidos para o recurso de reconsideração, cabível nestes autos, nos termos dos arts. 32, I, e 33 da Lei 8.443/92.

6.	Além disso, mister esclarecer às embargantes da impossibilidade técnica de se examinar a peça apresentada como "recurso de reexame", em "conformidade com o devido processo legal", como ora requerem, simplesmente porque referido tipo recursal inexiste na processualística do Tribunal de Contas da União, seja na sua Lei Orgânica, tampouco no seu Regimento Interno, que, nos processos desta natureza preveem recurso de reconsideração e recurso de revisão, além dos embargos de declaração. 
7.	Assim, considero que a medida adotada pelo exame técnico, ratificada pelo Ministério Público junto ao TCU e posteriormente homologada pelo Tribunal, por intermédio do Acórdão 2618/2021-TCU-Plenáriolena¿rio, é a que melhor se coaduna com o devido processo legal, reclamado pelas embargantes, bem como com os princípios da ampla defesa e do contraditório, igualmente reclamados, uma vez que o exame da peça inicial como recurso de reconsideração, tipo recursal cabível neste processo e nesta fase processual, como foi feito, vai permitir aos responsáveis, eventualmente, manejarem o recurso de revisão, acaso observados os requisitos dessa natureza recursal.
8.	De qualquer forma, eventual exame da peça inicial como "recurso de reexame", como requerem as embargantes, melhor sorte não lhes traria, uma vez que, inexistindo na processualística do Tribunal, não poderia ser conhecido pelo Relator ou pela Corte.
	Ante o exposto, VOTO no sentido de que o Tribunal conheça dos presentes embargos para, no mérito, rejeitá-los, nos termos do acórdão cuja minuta submeto à deliberação deste colegiado.
TCU, Sala das Sessões Ministro Luciano Brandão Alves de Souza, em 25 de maio de 2022.
Ministro JOÃO AUGUSTO RIBEIRO NARDES 
Relator